【裁判字號】    99,上訴,1366
【裁判日期】    990930
【裁判案由】    偽造文書等
【裁判全文】
臺灣高等法院高雄分院刑事判決        99年度上訴字第1366號
上  訴  人  臺灣高雄地方法院檢察署檢察官
上  訴  人
即  被  告  丙○○
上列上訴人等因被告偽造文書等案件，不服臺灣高雄地方法院99
年度訴字第709 號中華民國99年6 月21日第一審判決（起訴案號
：臺灣高雄地方法院檢察署99年度偵字第8229號），提起上訴，
本院判決如下：
    主  文
原判決關於偽造特種文書、詐欺取財未遂及行使偽造私文書等部
分暨定應執行刑部分，均撤銷。
丙○○犯詐欺取財罪，未遂，累犯，處有期徒刑陸月；偽造「甲○○」之國民身分證、高雄醫學大學附設陳中和紀念醫院之識別
證各壹張，均沒收。又犯行使偽造私文書罪，累犯，處有期徒刑
玖月；扣案「甲○○」之普通小型車駕駛執照壹張、偽造「甲○○」之印章參枚、汽機車駕駛人異動登記書上偽造「甲○○」之
印文壹枚、同上偽造「甲○○」之國民身分證、高雄醫學大學附
設陳中和紀念醫院之識別證各壹張，均沒收。
其他上訴駁回。
上開撤銷改判部分與上訴駁回即竊盜罪，累犯，處有期徒刑肆月
部分，應執行有期徒刑壹年肆月；扣案偽造「甲○○」之國民身
分證、高雄醫學大學附設陳中和紀念醫院之識別證、普通小型車
駕駛執照各壹張、偽造「甲○○」之印章參枚、汽機車駕駛人異
動登記書上「甲○○」印文壹枚，均沒收之。
    事  實
一、丙○○前因違反毒品危害防制條例案件，經臺灣高雄地方法
    院92年度訴字第2587號分別判處有期徒刑6 月、4 月，並定
    應執行有期徒刑8 月確定，甫於民國（下同）94年4 月10日
    因縮刑期滿執行完畢。竟仍不思悔改：
(一)、先於99年1 月19日下午6 時在高雄市○○○路190 巷，見乙○○所持有之塑膠盒（內有發票人國泰人壽保險股份有限公
    司，發票日99年1 月5 日，付款人國泰世華銀行中華分行，
    受款人曾靜柔，票面金額2,749 元，票號AU0000000 之支票
    1 紙，及要保人分別為曾儀欣、曾靜柔、甲○○等人之國泰
    人壽保險股份有限公司契約書6 本）置於其機車座墊上，竟
    萌生不法所有之意圖，趁機竊取得手。
(二)、丙○○於竊得上開乙○○上開塑膠盒後，見上揭要保人甲○○之保險契約書內有甲○○之基本資料，乃基於行使偽造私
    文書、行使偽造特種文書，及使公務員登載不實之犯意，遂
    與綽號「阿海」之成年男子，共同基於偽造「甲○○」之國
    民身分證、高雄醫學大學附設陳中和紀念醫院（下簡稱高醫
    附設中和醫院）識別證之犯意聯絡，先於99年2 月23日某時
    ，於高雄市區某處，由丙○○將本人之照片，交予綽號「阿
    海」之男子，由綽號「阿海」男子偽造與甲○○之基本資料
    相符，但貼有丙○○照片之國民身分證、高醫附設中和醫院
    識別證各1 張完成後，於99年2 月27日某時，在高雄市○○○路、瑞源路口之全家便利超商前交予丙○○而持有之。嗣
    丙○○又於99年3 月2 日上午某時，在位於高雄縣鳳山市○○路之交通部公路總局高雄區監理所附近，委請不知情之成
    年人偽刻「甲○○」之印章3 顆，隨即於同日上午11時許，
    前往公路總局高雄區監理所，以遺失為由，持上開偽造「甲○○」之國民身分證及丙○○本人照片，冒用「甲○○」名
    義，並在汽（機）車駕駛人異動登記書上蓋用上開偽刻之「
    甲○○」印文後，偽造以「甲○○」名義申請之私文書，持
    以申請補發普通小型車駕駛執照，使該公務員不察，誤信係
    甲○○本人因駕照遺失而申請補發，將此不實之事項登載於
    職務上所掌之汽（機）車駕駛人異動登記書上，並補發貼有
    丙○○照片之「甲○○」普通小型車駕駛執照1 張予丙○○
    ，足以生損害於甲○○、高醫附設中和醫院及監理機關對於
    駕照補發之正確性。
(三)、丙○○又發現上開竊得之塑膠盒內所放置要保人甲○○之保
    險契約書上，記載其繳交保險費之方式係利用國泰世華銀行
    帳號000000000000號帳戶之財富金融卡（按結合信用卡及金
    融卡功能）繳款，獲知甲○○必持有該銀行之財富金融卡，
    竟另行起意，意圖為自己不法之所有，基於向國泰世華銀行
    詐領補發甲○○在該行之財富金融卡之犯意，於99年2 月22
    日先假冒甲○○身分，打電話給該銀行金融服務部之客服人
    員佯稱伊在該行上揭帳戶之財富金融卡遺失為由，申請補發
    ，並通過基本資料之核對，使該行陷於錯誤，誤認係甲○○
    本人申請補發，而進行補發之作業程序。嗣丙○○於同年3
    月2 日上午前往國泰世華銀行東高雄分行欲領取補發之財富
    金融卡，惟因印鑑不符無法領取，乃於同日中午轉往高雄縣
    鳳山市○○○路203 號甲○○原開戶之國泰世華銀行鳳山分
    行，持偽造「甲○○」之國民身分證、印章要求變更印鑑以
    領取財富金融卡，為該行人員發現該國民身分證係偽造而報
    警處理而詐領上開財富金融卡未得逞，足以生損害於甲○○
    及國泰世華銀行。
三、嗣經警於99年3 月2 日中午12時40分許，在國泰世華銀行鳳
    山分行當場逮獲丙○○，並從其身上扣得偽造「甲○○」之
    國民身分證及高醫附設中和醫院之識別證各1 張、「甲○○
    」印章3 顆，及公路總局高雄區監理所補發貼有丙○○照片
    之「甲○○」普通小型車駕駛執照1 張，以及上開竊得之支
    票1 紙、保險契約6 本等物。
四、案經甲○○、乙○○訴由高雄縣政府警察局鳳山分局移請臺
    灣高雄地方法院檢察署檢察官偵查起訴。
    理  由
一、按被告以外之人（包括證人、鑑定人、告訴人、被害人及共
    同被告等）於審判外之陳述雖不符刑事訴訟法第159 條之1
    至之4 等4 條之規定，而經當事人於審判程序同意作為證據
    ，法院審酌該言詞陳述或書面陳述作成時之情況，認為適當
    者，亦得為證據；當事人、代理人或辯護人於法院調查證據
    時，知有刑事訴訟法第159 條第1 項不得為證據之情形，而
    未於言詞辯論終結前聲明異議者，視為有前項之同意，同法
    第159 條之5 定有明文。本院所引下列證據，其原屬於傳聞
    證據部分，檢察官及被告均未於言詞辯論終結前聲明異議，
    本院審酌該言詞陳述或書面陳述之作成，並無不法或不當之
    情形，以之作為證據認為適當，依上開規定，有證據能力。
二、上揭事實，業據上訴人即被告丙○○於原審審理時坦承不諱
    （原審卷第44至46頁），核與證人即告訴人甲○○、乙○○
    、證人林千平於警詢中之證述情節相符（警卷第5 至6 、7
    至9 、10至12頁）；此外，復有扣案之偽造「甲○○」之國
    民身分證、高醫附設中和醫院之識別證各1 張、偽刻「甲○○」之印章3 顆、交通部公路總局高雄區監理所補發貼有被
    告丙○○照片之「甲○○」普通小型車駕照1 張，及高雄縣
    政府警察局鳳山分局忠孝派出所扣押筆錄、扣押物品目錄表
    及扣押物品收據（警卷第15至19頁）、扣押物照片15幀（警
    卷第20至27頁）、甲○○國泰世華商業銀行印鑑卡影本（警
    卷第28頁）、贓物認領保管單（警卷第29頁）、國泰世華商
    業銀行99年3 月22日國世鳳山字第135 號函（偵卷第24頁）
    、交通部公路總局高雄區監理所99年4 月7 日高監駕字第09
    9015171 號函暨檢送汽（機）車駕駛人異動登記書（偵卷第
    29至30頁）在卷可稽。嗣被告於本院審理時，就竊盜部分辯
    稱係拾得遺失物；伊撿到的時候，有問那棟大樓的管理員是
    不是裡面住戶的，結果管理員說應該沒有保險公司的人，保
    險盒的上面有插1 張保險員的名片，伊當場就打電話請名片
    上的人來領，但那時候電話中很吵，因為在馬路旁邊云云，
    惟查，被告同時供稱：保險單的盒子就放在機車座墊上等語
    （見本院卷第44頁），而據證人乙○○於警詢證稱：當時其
    係離開機車去向女兒拿鑰匙等情（見警卷第7 頁），已見該
    放置於機車座墊上之上開塑膠盒，並非遺失物，係他人暫放
    於機車座墊上，被告為40多歲之正常之人，有相當之社會經
    驗，應不致誤認該放置保險單之盒子係遺失物，足見被告於
    本院所辯係圖減輕刑責之飾詞，不足採信。其有上開竊盜、
    行使偽造私文書及詐欺取財未遂等犯行，均堪以認定，應依
    法論罪科刑。
三、核被告所為，就事實欄一(一)部分，係犯刑法第320 條第1 項
    之竊盜罪。就犯罪事實欄一(二)部分所為，係犯刑法第216 條
    、第210 條之行使偽造私文書罪、同法第216 條、第212 條
    之行使偽造特種文書罪、同法第214 條使公務員登載不實文
    書罪。上開偽造印章，蓋用印文上開汽（機）車駕駛人異動
    登記書上，係屬偽造私文書行為之一部；偽造私文書之低度
    行為，為行使偽造私文書之高度行為所吸收；被告與不詳姓
    名綽號「阿海」之成年男子共同偽造特種文書即偽造「甲○○」之國民身分證、高醫附設中和醫院之識別證之行為，係
    屬同種想像競合犯，並為行使之高度行為所吸收，均不另論
    罪。又被告所為行使偽造特種文書、使公務員登載不實之犯
    行、行使偽造私文書行為，為想像競合犯，應依刑法第55條
    規定，從一重之行使偽造私文書罪處斷。就事實欄一(三)部分
    所為，係犯同法第339 條第3 項、第1 項之詐欺取財未遂罪
    、同法第216 條、第212 條之行使偽造特種文書罪。又被告
    基於一詐領補發甲○○財富金融卡之決意所為接續各舉動，
    屬法律概念之一行為，應論以一詐欺取財未遂罪。又被告以
    一行為，同時觸犯詐欺取財未遂、行使偽造特種文書2 罪，
    為想像競合犯，應依刑法第55條規定，從一情節較重之詐欺
    取財未遂罪處斷。被告所為上開竊盜罪、詐欺取財未遂罪、
    行使偽造私文書罪等3 罪，犯意各別，行為互殊，應予分論
    併罰。又被告與綽號「阿海」之成年男子，就偽造上開「甲○○」之國民身分證與高醫附設中和醫院識別證等特種文書
    ，有犯意之聯絡及行為之分擔，此部分係屬共同正犯。被告
    委請不知情之成年人偽刻「甲○○」之印章，係屬間接正犯
    。被告所犯詐欺取財之犯行，為未遂犯，依刑法第25條第2
    項之規定減輕其刑。又被告前因違反毒品危害防制條例案件
    ，經臺灣高雄地方法院92年度訴字第2587號分別判處有期徒
    刑6 月、4 月，並定應執行有期徒刑8 月確定，於94年4 月
    10日因縮刑期滿執行完畢，有臺灣高等法院被告前案紀錄表
    在卷可稽，其於有期徒刑執行完畢後5 年內，故意再犯上揭
    犯行，均為累犯，應均依刑法第47條第1 項加重其刑。就詐
    欺取財未遂部分，並先加後減。
四、原審就被告竊盜部分，以事證明確，適用刑法第320 條第1
    項之規定，審酌被告因見他人將財物置於機車座墊上，即生
    貪念加以竊取，所生之危害，所竊得之財物業經告訴人乙○○領回（有卷附認領保管單可稽）及其犯罪後之態度等一切
    情狀，量處有期徒刑4 月，原審就此部分認事用法，核無違
    誤，量刑尚稱妥適，被告上訴意旨以其係拾得遺失物，檢察
    官上訴意旨以原審量刑過輕，而均指摘原判決此部分不當，
    均無理由，應予駁回。
五、原審就被告詐欺取財未遂及行使偽造私文書等部分論處被告
    罪刑，固非無見；惟查：(一)被告偽造上開甲○○之國民身分
    證後，分別持以冒用甲○○名義辦理補發貼有丙○○照片之
    「甲○○」普通小型車駕駛執照，及前往國泰世華銀行東高
    雄分行欲領取補發之財富金融卡，因印鑑不符無法領取，轉
    往甲○○原開戶之國泰世華銀行鳳山分行，持偽造「甲○○
    」之國民身分證、印章要求變更印鑑以領取財富金融卡，則
    被告偽造特種文書之低度行為已為行使之高度行為所吸收，
    其偽造特種文書之低度行為自不另成立犯罪，乃原判決又論
    處被告偽造特種文書罪，自有未合（又依起訴事實，亦認被
    告係持用偽造上開甲○○之國民身分證辦理補發貼有丙○○
    照片之「甲○○」普通小型車駕駛執照，及持用偽造「甲○○」之國民身分證要求變更印鑑以領取財富金融卡，並未認
    定係數罪，故被告偽造特種文書部分，無庸另為無罪之判決
    ，併此敘明）。(二)又被告詐欺取財未遂部分，原審僅量處有
    期徒刑4 月，就行使偽造私文書部分，原審僅量處有期徒刑
    8 月，尚嫌輕縱。檢察官上訴意旨以原審此等部分量刑過輕
    ，而指摘原判決此等部分不當，為有理由；被告上訴意旨以
    其不另成立行使偽造私文書罪雖不足取，但以其不另成立偽
    造特種文書罪則為有理由。且查：原判決就被告詐欺取財未
    遂部分，未說明未遂犯不予減輕之理由，併有可議，自應由
    本院將原判決關於詐欺取財未遂、偽造特種文書、行使偽造
    私文書暨定執行刑等部分均撤銷改判。審酌被告從竊得之財
    物中獲悉他人之身分、金融機構往來等資料後，竟冒用他人
    身分資料偽造他人身分證、服務識別證，再持偽造國民身分
    證監理機關冒名申請補發駕照，及欲向金融機構詐領補發財
    富金融卡，以圖謀詐領他人之帳戶存款，損害他人之財產權
    益，及其犯罪後之態度等一切情形，分別量處如主文第二項
    所示之刑。又扣案偽造「甲○○」之國民身分證、高醫附設
    中和醫院之識別證、貼有被告照片之「甲○○」普通小型車
    駕駛執照各1 張，均為被告所有，業據被告供述在卷（原審
    卷第50頁），且因本案犯罪所生之物，應依刑法第38條第1
    項第3 款宣告沒收之。另扣案偽造之「甲○○」印章3 枚、
    汽機車駕駛人異動登記書上偽造之「甲○○」印文1 枚，均
    應依刑法第219 條宣告沒收。
六、上開撤銷改判部分即詐欺取財罪，未遂，累犯，處有期徒刑
    6 月；偽造「甲○○」之國民身分證、高醫附設中和醫院之
    識別證各1 張，均沒收。又犯行使偽造私文書罪，累犯，處
    有期徒刑9 月；扣案「甲○○」之普通小型車駕駛執照1 張
    、偽造「甲○○」之印章3 枚、汽機車駕駛人異動登記書上
    偽造「甲○○」之印文1 枚、同上偽造「甲○○」之國民身
    分證、高醫附設中和醫院之識別證各1 張等部分，與上訴駁
    回即竊盜罪，累犯，處有期徒刑4 月部分。應執行有期徒刑
    1 年4 月；扣案偽造「甲○○」之國民身分證、高醫附設中
    和醫院之識別證、普通小型車駕駛執照各1 張、偽造「甲○○」之印章3 枚、汽機車駕駛人異動登記書上「甲○○」印
    文1 枚，均沒收。
據上論斷，應依刑事訴訟法第368 條、第369 條第1 項前段、第
364 條、第299 條第1 項前段，刑法第216 條、第210 條、第21
2 條、第214 條、第339 條第3 項、第1 項、第25條第2 項、第
47條第1 項、第51條第5 款、第55條、第38條第1 項第3 款、第
219 條，判決如主文。
本案經檢察官李門騫到庭執行職務。
中    華    民    國    99    年    9     月    30    日
                刑事第六庭  審判長法  官  王憲義
                                  法  官  簡志瑩
                                  法  官  邱永貴
以上正本證明與原本無異。
一、行使偽造私文書部分，如不服本判決應於收受本判決後10日
    內向本院提出上訴書狀，其未敘述上訴理由者，並得於提起
    上訴後10日內向本院補提理由書狀（均須按他造當事人之人
    數附繕本）「切勿逕送上級法院」。
二、竊盜及詐欺取財未遂部分，不得上訴。
中    華    民    國    99    年    9     月    30    日
                                  書記官  鄭翠芬
附錄本判決論罪科刑法條：
中華民國刑法第210 條
偽造、變造私文書，足以生損害於公眾或他人者，處5 年以下有
期徒刑。
中華民國刑法第212 條
偽造、變造護照、旅券、免許證、特許證及關於品行、能力服務
或其他相類之證書、介紹書，足以生損害於公眾或他人者，處1
年以下有期徒刑、拘役或3 百元以下罰金。
中華民國刑法第214 條
明知為不實之事項，而使公務員登載於職務上所掌之公文書，足
以生損害於公眾或他人者，處3 年以下有期徒刑、拘役或5 百元
以下罰金。
中華民國刑法第216 條
行使第210 條至第215 條之文書者，依偽造、變造文書或登載不
實事項或使登載不實事項之規定處斷。
中華民國刑法第320 條第1 項
意圖為自己或第三人不法之所有，而竊取他人之動產者，為竊盜
罪，處5 年以下有期徒刑、拘役或5 百元以下罰金。
中華民國刑法第339 條
意圖為自己或第三人不法之所有，以詐術使人將本人或第三人之
物交付者，處5 年以下有期徒刑、拘役或科或併科1 千元以下罰
金。
以前項方法得財產上不法之利益或使第三人得之者，亦同。
前二項之未遂犯罰之。

司法院資訊處製作；財團法人民間司法改革基金會備份。
